【裁判字號】    97,訴,557
【裁判日期】    980203
【裁判案由】    恐嚇取財等
【裁判全文】
臺灣新竹地方法院刑事判決               97年度訴字第557號
公  訴  人  臺灣新竹地方法院檢察署檢察官
被      告  庚○○
                    1（現在臺灣臺北戒治所強制戒治中）
            丁○○
                    （現另案在臺灣新竹監獄執行中）
上列被告等因恐嚇取財等案件，經檢察官提起公訴（96年度偵字
第4614號），本院判決如下：
    主  文
庚○○共同犯強制罪，累犯，處有期徒刑捌月。
庚○○其餘被訴部分無罪。
丁○○無罪。
    事  實
一、庚○○前因違反毒品危害防制條例案件，經本院於民國90年
    12月7 日以90年度訴字第557 號刑事判決判處有期徒刑1 年
    ，嗣經臺灣高等法院及最高法院駁回上訴確定，於92年10月
    8 日縮刑期滿執行完畢。
二、庚○○仍不知悔改，得知友人丙○○（另經臺灣新竹地方法
    院檢察署檢察官於97年6 月8 日以96年度偵字第4614號為緩
    起訴處分）懷疑乙○○之男友韓靈妙於96年7 月26日持空氣
    槍強行開走丙○○所有車牌號碼W7-9787 號自用小客車，為
    尋回該車，遂於96年7 月29日傍晚6 時30分許（業經蒞庭檢
    察官當庭更正），由丙○○要求並無犯意聯絡之丁○○帶路
    ，另邀集庚○○、己○○、戊○○、賴國威（己○○、戊○○、賴國威經臺灣新竹地方法院檢察署檢察官於97年6 月8
    日以96年度偵字第4614號依職權為不起訴處分）及真實姓名
    、年籍不詳、綽號「阿賢」之成年男子與數名不詳男子，前
    往韓靈妙位於新竹縣新豐鄉青埔村1 鄰青埔子5 之13號居所
    ，欲向韓靈妙索回上揭車輛，惟抵達上址後，由己○○、戊○○在外把風，丙○○、丁○○、庚○○、賴國威先後進入
    屋內，因未見韓靈妙在家，丙○○遂上樓向韓靈妙之妻乙○○恫稱：「如果不下樓就要讓其好看」等語，嚇令乙○○著
    衣下樓。因乙○○不知韓靈妙去向，丙○○等人認為同居該
    址之辛○○有意隱匿，丙○○遂遷怒於辛○○，要求辛○○
    簽發本票返還前已經丙○○免除債務之欠款，辛○○不從，
    庚○○聽聞後遂稱：「大仔讓我處理（台語）」等語，而與
    丙○○基於以脅迫使他人行無義務之事之犯意聯絡，由庚○○手寫提供其女黃馨所有00000000000000號之郵局帳戶，要
    求辛○○每月匯款新臺幣（下同）1 萬元至黃馨上揭帳戶，
    並要求辛○○簽發金額1 萬元之本票20紙以為擔保，稱「如
    果不簽就要照三餐修理、騷擾，不讓其好過」等語，丙○○
    則在旁助勢，致辛○○因心生畏懼而被迫簽立本票，適辛○○之男友甲○○返回上址，丙○○復稱甲○○亦有欠款，並
    與庚○○、「阿賢」另行基於脅迫使他人行無義務之事之犯
    意聯絡，要求甲○○一同與辛○○簽發本票，甲○○不從，
    庚○○遂稱：如不簽本票要叫在外把風之人拿傢伙進屋及「
    如果不簽要照三餐修理、騷擾不讓你們好過」等語，「阿賢
    」亦至廚房中拿出菜刀放至在廚房角落耍弄客廳桌面上，致
    甲○○亦因而心生畏懼而簽署本票，又因所攜本票張數不足
    ，庚○○即命令在屋外之賴國威前往購買本票2 本，並順便
    搭載辛○○至便利商店影印身分證，致令辛○○、甲○○2
    人各簽發面額為1 萬元之本票10張，渠等即藉此脅迫手段，
    而使辛○○、甲○○行前述無義務之事。嗣經辛○○伺機報
    警，當場為警在上址逮捕丙○○、庚○○、丁○○、己○○
    、戊○○、賴國威，而查悉上情。
三、案經新竹縣警察局竹北分局報請臺灣新竹地方法院檢察署檢
    察官偵查起訴。
    理  由
壹、有罪部分：
一、按被告以外之人於審判外之言詞或書面陳述，除法律有規定
    者外，不得作為證據，刑事訴訟法第159 條固定有明文，惟
    被告以外之人於審判外之陳述，雖不符同法第159 條之1 至
    之4 規定，而經當事人於審判程序同意作為證據，法院審酌
    該言詞陳述或書面陳述作成時之情況，認為適當者，亦得為
    證據。又當事人、代理人或辯護人於法院調查證據時，知有
    第159 條第1 項不得為證據之情形，而未於言詞辯論終結前
    聲明異議者，視為有前項之同意，此亦據同法第159 條之5
    規定明確。查本案所引用之證據資料（詳後引證據），其中
    傳聞證據部分，縱無刑事訴訟法第159 條之1 至第159 條之
    4 或其他規定之傳聞證據例外情形，亦因被告、檢察官或同
    意可作為證據使用，或未聲明異議，依刑事訴訟法第159 條
    之5 第1 項、第2 項之規定，本院審酌該證據作成之情況，
    並無不當，應得為證據。
二、訊據被告庚○○坦承曾於前揭時、地，為丙○○催討欠款時
    提供女兒黃馨之銀行帳號作為被害人還款之用，並取得辛○○、甲○○簽立之本票等情，其雖於準備程序及審判程序中
    多次表示願意認罪云云，然於交互詰問完畢對證人之證述表
    示意見時辯稱：其沒有看到菜刀，忘記是否講過「如果不簽
    就要照三餐修理、騷擾，不讓其好過」等語，其講的是「三
    天兩頭往這邊跑也很累，所以你們就簽本票給我們」云云，
    經本院闡明法律上「認罪」之意義後，仍於本院訊問犯罪事
    實時為上開之答辯，顯見其所謂「認罪」之表示，並無就事
    實坦承進而接受法律裁判之意，有該次審判筆錄在卷可參（
    見本院卷第200 頁反面至第206 頁反面），並以前詞置辯。
    經查：
  (一)96年7 月29日傍晚6 時30分許，被告庚○○與丙○○、己○○、戊○○、賴國威、「阿賢」及其他真實姓名年籍不詳之
    成年男子前往新竹縣新豐鄉青埔村1 鄰青埔子5 之13號找韓
    靈妙尋車未果，因辛○○提供該處予韓靈妙及其妻乙○○居
    住，丙○○遂遷怒於辛○○要求簽發本票以返還前已經免除
    債務之欠款，辛○○不從，被告庚○○聽聞後向丙○○稱：
    「大仔讓我處理（台語）」等語，復要求辛○○還款及簽本
    票以為擔保，因辛○○拒絕，被告庚○○遂向辛○○稱：「
    如果不簽就要照三餐修理、騷擾，不讓其好過」等語，以此
    脅迫方式，使辛○○心生畏懼而簽立本票，恰辛○○之男友
    甲○○返家，丙○○復向被告庚○○表示甲○○亦有欠款，
    被告庚○○便要求甲○○亦簽立本票，甲○○不從，被告庚○○遂稱：如不簽本票要叫在外之人拿傢伙進屋及「如果不
    簽要照三餐修理、騷擾不讓你們好過」等語，「阿賢」亦至
    廚房中拿出菜刀在廚房角落耍弄，致甲○○亦因而心生畏懼
    簽署本票等情，業據被害人辛○○、甲○○於本院審理時證
    述明確（見本院卷第72至84頁、第135 至146 頁），核與其
    等於警詢、偵查時所為證述大致相符（辛○○之部分見96年
    度偵字第4614號卷第10至11頁、第165 至168 頁、第169 至
    172 頁、第203 至205 頁、第214 至216 頁，甲○○之部分
    見同上偵查卷第13至14頁），此外，並有本票21張、被告庚○○手寫戶名黃馨之郵局帳號1 紙在卷可參（見同上偵查卷
    第46至56頁、第69頁），及菜刀1 把扣案可佐。又證人丙○○於偵訊時固陳稱：其之前有跟辛○○說欠的錢不用還，但
    其以為車子是韓靈妙、甲○○、辛○○、「阿呆」、「阿保
    」一票人牽走的，其很生氣，便反悔要辛○○簽發本票還債
    ，其並沒有聽到被告庚○○說「不簽就照三餐修理」，其不
    確定被告庚○○有無說該句話等語（見96年9 月12日偵訊筆
    錄，同上偵查卷第215 至218 頁）。然則證人丙○○既於氣
    憤之下先要求被害人辛○○簽發本票還款，於辛○○稱其未
    欠丙○○錢而拒絕簽本票後，被告庚○○即向丙○○稱：「
    大仔讓我處理（台語）」，再由被告庚○○提供帳戶帳號供
    被害人辛○○還款，並稱「如果不簽就要照三餐修理、騷擾
    ，不讓其好過」等語，以脅迫被害人辛○○簽發本票，又於
    被害人甲○○返家後，丙○○復向被告庚○○稱甲○○亦有
    欠款，繼由被告庚○○、「阿賢」共同以言語或持菜刀脅迫
    甲○○一同簽發本票等情，已如前述，顯見丙○○已知悉被
    告庚○○上開行為之目的係要為其向被害人辛○○、甲○○
    催討債務，而依當時情狀，被告庚○○係在被害人辛○○面
    前，丙○○、被告丁○○在旁距被害人辛○○僅3 公尺，於
    甲○○簽發本票時，丙○○及被告庚○○併同圍在甲○○身
    邊，丙○○於見聞被告庚○○、「阿賢」上開所為後，均在
    旁抽煙而未有何制止或緩衝之行為或言語，此均據證人辛○○、甲○○於本院審理時分別證述在卷（見本院卷第76至83
    頁、第136 至140 頁），況其先以氣憤之態度要求被害人辛○○簽本票還款遭拒後，再容任其所邀集前往該址之被告庚○○為己催討債務，並在已見聞被告庚○○以前開脅迫方式
    令被害人辛○○簽發本票後，復於被害人甲○○返家後猶告
    知被告庚○○，被害人甲○○亦有欠債，由被告庚○○、「
    阿賢」以言詞、舉動致被害人甲○○亦因心生畏懼而與被害
    人辛○○共同簽發本票，縱使丙○○未以威逼脅迫之語句與
    證人辛○○、甲○○對話，其目的亦係與被告庚○○、「阿
    賢」相互搭配迫使證人辛○○、甲○○簽立對己不利之本票
    ，衡以於被害人甲○○尚未返家之前，該址1 樓客廳現場僅
    有被害人辛○○及乙○○2 名女子，被害人辛○○又懷有身
    孕，而屋內外尚有多名男子，依常情判斷，足使人心生畏怖
    之情，亦據被害人辛○○、甲○○到庭結證在卷，是以丙○○上開所為佐以現場被告庚○○或併同「阿賢」之行為情況
    ，及被害人辛○○、甲○○前開證述，丙○○與被告庚○○
    就脅迫被害人辛○○、甲○○簽發本票乙節，顯有犯意聯絡
    及行為分擔之情甚明，足認被害人辛○○、甲○○指述遭被
    告庚○○及丙○○、或併同「阿賢」施以脅迫而簽發本票等
    情，應堪採信。
  (二)起訴意旨認被害人辛○○簽發本票時，「阿賢」亦由廚房中
    拿出菜刀放至客廳桌面上，致辛○○因遭眾男性人包圍心生
    畏懼而被迫簽立本票，而認被告庚○○、丙○○及「阿賢」
    就此部分犯行有犯意聯絡及行為分擔，為共同正犯乙節，已
    據被害人辛○○到庭結證：其在簽本票時，「阿賢」並沒有
    拿菜刀揮來揮去，是出去影印身分證回來時才聽別人說的等
    語明確（見本院卷第140 頁），經本院再與證人辛○○確認
    後仍結稱：其當時出去影印身分證並未看到「阿賢」拿菜刀
    出來揮，「阿賢」拿菜刀的事是聽阿妹（即乙○○）及甲○○在講，在警詢時也並未提到此事等語（見本院卷第145 頁
    ）明確，故尚難證明「阿賢」於被告庚○○與丙○○脅迫被
    害人辛○○簽發本票時，有在旁持菜刀脅迫之行為，況丙○○邀集被告庚○○、己○○、戊○○、賴國威、「阿賢」與
    數名不詳男子前往該址原係為索回車輛，而非向被害人辛○○催討債務，業據被告庚○○供承在卷（見本院卷第27頁）
    ，並有證人丙○○之證述在卷可參（見本院卷第93頁），是
    「阿賢」縱使於被害人辛○○簽發本票時亦在場見聞，然「
    阿賢」是否與被告庚○○、丙○○有犯意聯絡，已非無疑，
    是本案並無證據證明被告庚○○與「阿賢」間就強制被害人
    辛○○簽發本票之罪行有犯意聯絡、行為分擔，為共犯關係
    ，併此敘明。
  (三)是以，被告庚○○為替丙○○向辛○○、甲○○催討業經丙○○表示免除之款項，遂共同對辛○○，並與「阿賢」共同
    對甲○○施以脅迫，使辛○○、甲○○簽立本票而為無義務
    之事之事實，事證已臻明確，被告庚○○強制罪犯行，洵堪
    認定，應依法論科。
三、論罪科刑：
  (一)按刑法第346 條第1 項之恐嚇取財罪，係以意圖為自己或第
    三人不法所有為構成要件之一。此觀該條條文之規定甚明，
    並有最高法院24年度上字第3666號判例可資參照。又按刑法
    第305 條之恐嚇危害安全罪，係指單純以將來加害生命、身
    體、自由、名譽、財產之事，恐嚇他人致生危害於安全者而
    言，如對於他人之生命、身體等，以現實之強暴、脅迫手段
    加以危害要挾，使人行無義務之事或妨害人行使權利，即應
    構成刑法第304 條之強制罪，縱有恐嚇行為，亦僅屬犯強制
    罪之手段，無更論以恐嚇危害安全罪之餘地。經查：證人辛○○於本院審理時證稱：伊與甲○○都有欠丙○○錢，之後
    丙○○有說不用還了，但因伊與甲○○收留韓靈妙，丙○○
    一氣之下就叫其等簽本票還債，丙○○一進門時，對庚○○
    說伊有欠丙○○錢，當時庚○○是以為伊有欠丙○○錢才會
    叫伊簽本票等語（見本院卷第137 至138 頁）；證人甲○○
    亦結稱：伊與辛○○曾陸續向丙○○借款，被告庚○○要求
    簽本票是要伊與辛○○還丙○○錢等語明確（見本院卷第81
    頁），是被告庚○○、「阿賢」因認辛○○、甲○○積欠丙○○款項達20餘萬元，復以「阿賢」持菜刀揮舞及多人圍住
    辛○○、甲○○，由被告庚○○稱：「如果不簽要照三餐修
    理、騷擾不讓你們好過。」等語之脅迫方式，命辛○○、甲○○簽立本票，係出於為追討辛○○、甲○○積欠丙○○之
    債務之意思，顯無不法所有之意圖，自與恐嚇取財罪之構成
    要件不合。又被告庚○○以加害生命之事恐嚇辛○○、甲○○，乃係出於使辛○○、甲○○履行債務之意思，應屬強制
    罪之手段。至丙○○另於偵訊時稱：以為車子是辛○○、甲○○、韓靈妙等一票人牽走的，其很生氣便反悔要辛○○、
    甲○○還錢，而欠錢本來就要還等語在卷（見96年9 月12日
    偵訊筆錄，見同上偵查卷第216 頁），是丙○○就前已表示
    免除債務之欠款復要求債務人清償，是否有為自己不法所有
    意圖之主觀犯意乙節雖未具明確，然此亦不影響丙○○與被
    告庚○○或併同「阿賢」因認丙○○對辛○○、甲○○尚有
    20餘萬元之債務，而以脅迫方式，強制被害人辛○○、甲○○簽立本票而共犯強制罪之認定，附此敘明。
  (二)是核被告庚○○所為，係犯刑法第304 條第1 項之強制罪。
    公訴意旨認被告庚○○係犯同法第346 條第1 項之恐嚇取財
    罪，應有未合，惟基本事實相同，本院自得變更法條予以審
    判。被告庚○○與丙○○間就上開強制被害人辛○○簽立本
    票之犯行有犯意聯絡、行為分擔，為共同正犯；被告庚○○
    、丙○○與「阿賢」間就上開強制被害人甲○○簽發本票之
    犯行間有犯意聯絡，行為分擔，為共同正犯。再被告庚○○
    於時空密接之下，以類同之脅迫方式使辛○○、甲○○簽發
    本票之犯行，應綜合評價為一行為，是其以一行為而觸犯上
    開二罪名，為想像競合犯，應從共犯人數較多、手段較激烈
    之對甲○○所犯刑法第304 條第1 項之強制罪論處。被告庚○○前因違反毒品危害防制條例案件，經本院以90年度訴字
    第557 號刑事判決判處有期徒刑1 年，嗣經臺灣高等法院及
    最高法院駁回上訴確定，並於92年10月8 日縮刑期滿執行完
    畢，有臺灣高等法院被告前案紀錄表在卷可稽，其受徒刑執
    行完畢後，5 年以內再犯本件有期徒刑以上之罪，為累犯，
    應依刑法第47條第1 項之規定加重其刑。爰審酌被告庚○○
    不思以正當手段向他人催討債務，竟以加害生命、身體之事
    恐嚇他人，以脅迫手法，逼迫被害人辛○○、甲○○清償債
    務，造成對被害人心理上之恐懼感非輕，犯後亦否認犯行，
    態度非佳，及本案犯罪情節，被告庚○○為國小畢業，經濟
    狀況不佳等智識、教育程度及經濟狀況及其犯罪之手段等一
    切情狀，量處如主文所示之刑，以資懲儆。
四、扣案之本票21張，為被告庚○○與共犯「阿賢」犯罪所得之
    物，然均為被害人辛○○、甲○○與丙○○間民事債務之相
    關證物，非被告庚○○及共犯「阿賢」所有；另扣案之菜刀
    1 把，雖係供共犯「阿賢」犯罪所用之物，然非被告庚○○
    及「阿賢」所有，而係「阿賢」自被害人甲○○家中廚房所
    拿出，業據證人甲○○證述在卷（見96年度偵字第4614號卷
    第13頁），爰均不予宣告沒收，附此敘明。
貳、無罪部分：
一、公訴意旨另以：被告庚○○、丁○○得知友人丙○○（另經
    臺灣新竹地方法院檢察署檢察官於97年6 月8 日以96年度偵
    字第4614號為緩起訴處分）懷疑乙○○之男友韓靈妙於96年
    7 月26日，持空氣槍強行開走丙○○所有車牌號碼W7-9787
    號自用小客車，因而於96年7 月29日下午6 時30分許，共同
    基於恐嚇之犯意連絡，由丙○○邀集被告庚○○、丁○○及
    己○○、戊○○、賴國威（己○○、戊○○、賴國威另經臺
    灣新竹地方法院檢察署檢察官於97年6 月8 日以96年度偵字
    第4614號依職權為不起訴處分）及某真實年籍姓名不詳綽號
    「阿賢」與數名不詳男子，車上攜帶武士刀、鐵棒等兇器，
    憑仗人多勢眾之優勢，前往韓靈妙位於新竹縣新豐鄉青埔村
    1 鄰青埔子5 之13號居所向韓靈妙索回上揭車輛，抵達上址
    後，由己○○、戊○○在外把風，丙○○、被告丁○○、被
    告庚○○、賴國威先後進入屋內，因未見韓靈妙在家，丙○○命被告丁○○、賴國威、「阿賢」逐間搜查，僅見與乙○○同住上址之辛○○，被告丁○○、賴國威及「阿賢」則恫
    稱：「如果不下樓就要讓其好看」等語嚇令乙○○著衣下樓
    。因乙○○不知韓靈妙去向，丙○○等人認為辛○○有意隱
    匿，乃遷怒於辛○○，丙○○、被告庚○○、丁○○、「阿
    賢」復另行基於恐嚇取財之犯意聯絡，由被告庚○○手寫提
    供其女黃馨所有00000000000000號之郵局帳戶，要求辛○○
    每月匯款1 萬元至黃馨上揭帳戶，並要求辛○○簽發金額1
    萬元之本票20紙以為擔保，並稱「如果不簽就要照三餐修理
    、騷擾，不讓其好過」等語，丙○○、被告丁○○則在場一
    同助勢，此時，「阿賢」亦至廚房中拿出菜刀放至客廳桌面
    上，致辛○○因遭眾男性人包圍心生畏懼而被迫簽立本票，
    待辛○○於丙○○、被告庚○○、被告丁○○、「阿賢」等
    人在場脅迫下簽發本票2 、3 紙後，適辛○○男友甲○○返
    回上址住處，被告庚○○亦要求甲○○簽發本票，甲○○不
    從，庚○○呼叫在外把風之己○○、戊○○、數名不詳男子
    等人進入屋內，聲稱：「不簽，好啊，那我就一日照三餐讓
    你們好看。」等語，致甲○○亦因而心生畏懼開始簽署本票
    ，又因所攜本票張數不足，被告庚○○即命令賴國威出外購
    買本票2 本，並順便搭載辛○○至便利商店影印身分證，終
    令辛○○、甲○○各簽發1 萬元之本票10紙。因認被告庚○○、被告丁○○涉犯刑法第305 條之恐嚇罪嫌，被告丁○○
    涉犯刑法第346 條第1 項之恐嚇取財罪嫌等語。
二、按犯罪事實應依證據認定之，無證據不得認定犯罪事實；不
    能證明被告犯罪者，應諭知無罪之判決，刑事訴訟法第 154
    條第2 項、第301條第1項分別定有明文。次按，事實之認定
    ，應憑證據，如未能發現相當證據，或證據不足以證明，自
    不能以推測或擬制之方法，以為裁判基礎；又認定不利於被
    告之事實，須依積極證據，苟積極證據不足為不利於被告事
    實之認定時，即應為有利於被告之認定，更不必有何有利之
    證據，最高法院40年臺上字第86號及30年上字第816 號判例
    可資參照。據此，刑事訴訟上證明之資料，無論為直接證據
    或間接證據，均須達於通常一般之人均不致於有所懷疑，而
    得確信為真實之程度，始得據為有罪之認定，若關於被告是
    否犯罪之證明未能達此程度，而有合理性懷疑之存在，致使
    無從形成有罪之確信，根據「罪證有疑、利於被告」之證據
    法則，即不得遽為不利被告之認定，最高法院76年度臺上字
    第4986號判例意旨可資參照。另檢察官對於起訴之犯罪事實
    ，倘其所提出之證據，不足為被告有罪之積極證明，或其指
    出之證明方法，無從說服法院以形成被告有罪之心證，基於
    無罪推定之原則，自應為被告無罪判決之諭知，最高法院92
    年度臺上字第 128號判例意旨足資參照。
三、公訴人認被告庚○○、丁○○涉有前揭罪嫌，無非係以：(一)
    被告庚○○、丁○○於警詢、偵查中之供述，(二)證人乙○○
    於警詢、偵查中之供述，(三)臺灣新竹地方法院檢察署96年8
    月9 日公務電話紀錄，(四)證人乙○○96年9 月6 日陳述書，
    (五)證人辛○○於警詢、偵查中之證述，(六)臺灣新竹地方法院
    檢察署96年9 月12日詢問內記載勘驗情形，(七)證人甲○○於
    警詢中之證述，(八)同案被告丙○○、己○○、戊○○、賴國
    威於警詢、偵查中之供述，(九)本票20紙，(十)菜刀照片1 張等
    為其主要論據。
四、訊據被告庚○○、丁○○固坦承於96年7 月29日曾與丙○○
    、己○○、戊○○、賴國威一同前往韓靈妙位於新竹縣新豐
    鄉青埔村1 鄰青埔子5 之13號居所，欲向韓靈妙索回友人丙○○之車輛，惟被告庚○○、丁○○均否認有何恐嚇乙○○
    之犯行，被告丁○○另否認有對辛○○、甲○○為恐嚇取財
    之犯行，被告庚○○辯稱：當天丙○○告知車子被韓靈妙搶
    了，要其一起幫忙去找車，到場之後不知韓靈妙與乙○○之
    關係，其沒有要恐嚇乙○○，亦未要乙○○下樓，是丙○○
    上樓叫乙○○下來的等語；被告丁○○辯稱：丙○○因車子
    被開走要去找韓靈妙，因伊知悉韓靈妙住處，丙○○遂要求
    伊帶路，伊不從，遂遭丙○○毆打並強押上車，其並非自願
    前往，進屋後被告庚○○叫伊不能走動，伊也未上樓叫乙○○下來等語。
五、經查：
  (一)按共同正犯乃互相利用對方行為以完成犯罪者，因而雖未參
    與他方之實施行為，但若就其犯罪實施之方法等有所計劃而
    促成犯罪之實現者，仍不失為共同正犯，應在犯意聯絡範圍
    內，同負其責。最高法院固著有77年度臺上字第355 號判決
    可資參照。是刑法上之共同正犯，以有犯意之聯絡與行為之
    分擔為要件。本件被告丁○○雖坦承於上開時、地亦在場，
    惟辯稱並非自願前往等情，此部分業經證人丙○○到庭結稱
    ：其先問被告丁○○是否知悉辛○○住處，被告丁○○表示
    不知道，但其認為被告丁○○知道，就一直拜託被告丁○○
    帶路，被告丁○○後來承認知道路，可是不願意帶路前往，
    其先搭著被告丁○○的肩，被告丁○○仍不願意，其就用手
    拉著被告丁○○上車，確有強拉被告丁○○上車的情形，但
    並沒有出拳毆打，己○○有在旁邊，旁邊的朋友也有幫忙勸
    ，但沒有出手，一開始是丁○○要打伊，為了要防備就出手
    擋，後來也有打丁○○，但是並沒有打到等語明確，又證稱
    ：車子掉的那天就有問被告丁○○，是否被告丁○○與韓靈
    妙一起搶走車子的，被告丁○○說不是，所以案發當天被告
    丁○○知道其去找韓靈妙是為了掉車子的事，上車後其坐在
    被告丁○○左手邊，己○○坐被告丁○○右邊，有跟被告丁○○說不會害他，只是要去找車子，因為被告丁○○怕遭誤
    會出賣朋友，在路上被告丁○○都不願說話，但會指路等語
    明確（見本院卷第84至94頁），衡被告丁○○與證人丙○○
    間並無特殊親誼關係，證人丙○○當無為迴護被告丁○○而
    故為虛偽陳述致己受偽證罪嫌追訴處罰風險之必要，是其上
    開證詞應堪採信；況被告丁○○在新竹縣新豐鄉青埔村1 鄰
    青埔子5 之13號該址期間，曾欲走出屋外即遭被告庚○○叫
    其坐著，而無在屋內外進出之情形，業據證人甲○○及同案
    被告庚○○結證明確（見本院卷第81頁、第98頁），故被告
    丁○○辯稱：其並非自願前往等語，且遭被告庚○○要求不
    准離開等語，顯非虛妄。是被告丁○○僅知悉丙○○要其前
    往該址找韓靈妙係為找尋車子，復表示不願前往，而遭丙○○勸說後強拉上車之事實，堪以認定。
  (二)又被告丁○○並無上樓喝令乙○○下樓等情，業據證人丙○○到庭結稱：「我們進去時辛○○在一樓，我問她乙○○在
    何處，她說乙○○在樓上，我就一個人上去叫乙○○下來。
    當時丁○○並無跟我上樓。」等語明確（見本院卷第92至93
    頁），核與證人乙○○於警詢時證述：「我在2 樓睡覺，丙○○就很兇敲門叫我下來，我因為害怕就下樓。然後在樓下
    就問我欠他多少錢，我說我欠你什麼錢，他說算了，他有登
    記在簿子上。因為他知道我沒有錢，就轉向房東要錢」等語
    （見96年7 月30日警詢筆錄，同上偵查卷第8 頁）相符在卷
    。而被害人辛○○雖於警詢時先證稱：「當我於96年7 月29
    下午17時45分左右在家中剛午睡起床，就下樓至廚房煮東西
    就聽到有敲門聲我去開門，就有4 個男子丙○○、黃啟川、
    丁○○及賴國威等4 男子進入屋內後，丙○○就開口叫其他
    3 人上樓找王麗家（即乙○○）之老公（韓靈妙），他們3
    人逐間房間查看結果樓上只有王麗家在樓上，他們3 人黃啟
    川、丁○○及賴國威就大聲叫王麗家衣服穿好到樓下來，如
    不下來後果自行負責... 」等語（見96年7 月29日警詢筆錄
    ，同上偵查卷第10至11頁），後改稱：「當天丙○○帶五、
    六個人進來我們家，但在外面還有很多人，一進門就問韓靈
    妙人在哪裹，當時乙○○在樓上睡覺，黃啟川及賴國威上樓
    去叫王麗家下樓，我在樓下聽到他們叫王麗家（即乙○○）
    衣服穿一穿下樓來，如果不下樓就讓她好看... 」等語（見
    96 年8月15日偵訊筆錄，同上偵查卷第167 頁），是證人辛○○就此部分證述前後不一，顯有矛盾，況證人辛○○亦於
    本院審理時到庭證述：其有聽到「阿賢」在樓上叫乙○○穿
    好衣服下來，已經忘了被告丁○○是否有上樓或有無叫乙○○下樓，印象中有一個胖胖的好像叫賴國威、「阿賢」上樓
    ，我真的忘了有幾個人上去等語（見本院卷第141 頁），顯
    見證人辛○○未敢確定被告丁○○有無上樓。且證人乙○○
    為此部分恐嚇行為之直接被害人，對於何人對其加諸恐嚇行
    為之印象應較旁觀之第三人為深，而證人乙○○之證述恰與
    證人丙○○相符，堪認上樓對乙○○施以恐嚇行為之人確為
    丙○○，準此，究不得以證人辛○○前後不一之證述，遽為
    對被告丁○○不利之認定，是被告丁○○並未對被害人乙○○口出恐嚇之言語，應堪認定。另被害人辛○○、甲○○係
    遭被告庚○○、共犯丙○○、或併同「阿賢」脅迫下簽立各
    10 張 、面額均為1 萬元之本票，用以清償積欠丙○○之債
    務，已如前壹、二所述，且被告丁○○於被害人辛○○、甲○○簽發本票時，並無何行為或言語要求被害人簽發本票等
    情，亦據被害人辛○○、甲○○證述明確（見本院卷第139
    頁、第76頁），而至堪認定。以被告丁○○僅知悉丙○○要
    前往該址找韓靈妙尋回車子，且怕遭誤會出賣朋友，已向丙○○表示拒絕前往，反遭丙○○強拉上車，係非自願性前往
    該址等情，已如前述，堪認被告丁○○顯無共同加害韓靈妙
    之妻乙○○之意思，而與丙○○有犯意聯絡之意，更遑論被
    告丁○○會因丙○○因索車未果而臨時起意遷怒辛○○、甲○○並進而由被告庚○○或聯同「阿賢」以脅迫方式強制其
    等2 人簽本票，而與之有犯意聯絡之餘地。此外，本院亦查
    無證據可供證明被告丁○○有恐嚇乙○○、恐嚇或強制辛○○、甲○○簽發本票之犯意及行為，尚難遽認其為恐嚇罪、
    恐嚇取財罪之共同正犯。
  (三)又共同實施犯罪行為之人，在合同意思範圍以內，各自分擔
    犯罪行為之一部，相互利用他人之行為，以達其犯罪之目的
    者，即應對全部所發生之結果，共同負責。共同正犯之應對
    全部事實負其責任者，以其有犯意聯絡之範圍內，始稱相當
    ；且其具有共同犯罪意思聯絡之事實，亦應依積極證據認定
    之。公訴人雖以被告庚○○跟丙○○等一起前往該址找韓靈
    妙尋車，而有糾紛，其等多人一同前往，應該可以預見對現
    場的人足以造成恐嚇，雖無證據證明被告庚○○有出言恐嚇
    乙○○下樓的事實，應有犯意聯絡等語，而認被告庚○○與
    丙○○等在場之人就恐嚇部分有犯意聯絡。惟本件被告庚○○否認有恐嚇乙○○之犯行，並以前詞置辯。而本件係由丙○○1 人上樓喝令乙○○下樓等情，業據證人丙○○到庭結
    證屬實，並有被害人乙○○之證詞在卷可稽，已如前述，足
    認被告庚○○並未參與丙○○恐嚇乙○○之犯行甚明。又依
    丙○○於警詢時之供述：當初其車號W7-9787 號之車子被韓
    靈妙開走，因得知韓靈妙居住在新竹縣新豐鄉青埔村5-13
    號，便找庚○○等5 人，並告知要去找失竊的車子等語（見
    96年7 月30日警詢筆錄，同上偵查卷第19至20頁），此部分
    亦與當日一同前往該處之彭國龍、戊○○於警詢時供稱：丙○○只是說要去幫忙找車子等語（見同上偵查卷第43頁、第
    36頁）互核相符，證人辛○○亦證稱丙○○帶5 、6 人到該
    址時，一進門就問韓靈妙在何處等語（見96年7 月29日警詢
    筆錄，96年8 月15日偵訊筆錄，見同上偵查卷第10、167 頁
    ），是本件僅能證明當日係丙○○邀集被告庚○○前往該址
    找韓靈妙尋車，而無法證明被告庚○○就丙○○上樓恐嚇乙○○下樓之事有何認識，公訴人亦未能提出被告庚○○此部
    分恐嚇犯行涉案之確切證據，自難僅憑其陪同丙○○至案發
    現場即認被告庚○○與丙○○、己○○、戊○○、賴國威、
    「阿賢」有何犯意聯絡，自難以該罪相繩。
六、末按，檢察官就被告犯罪事實，應負舉證責任，並指出證明
    之方法，刑事訴訟法第161條第1項定有明文。因此，檢察官
    對於起訴之犯罪事實，應負提出證據及說服之實質舉證責任
    。倘檢察官所提出之證據，不足為被告有罪之積極證明，或
    其闡明之證明方法，無從說服法院以形成被告有罪之心證，
    基於無罪推定之原則，自應為被告無罪判決之諭知。參照前
    開論述，公訴人此部分所提出之各項證據，顯尚有諸多合理
    性懷疑之存在，而未達於通常一般人均不致於有所懷疑，而
    得確信為真實之程度，自不足以說服本院形成被告丁○○涉
    犯共同恐嚇罪、恐嚇取財罪有罪之心證。從而，依「罪證有
    疑、利於被告」之證據法則，即不得遽為不利於被告丁○○
    、庚○○之認定。此外，本院復查無其他積極證據足資證明
    被告丁○○、庚○○有何公訴人所指之恐嚇犯行，及被告丁○○有何公訴人所指之恐嚇取財犯行，應認為被告丁○○、
    庚○○關於此部分之犯罪均屬不能證明，爰就被告丁○○及
    庚○○此部分均為無罪判決之諭知。又起訴書所犯法條部分
    雖認被告庚○○所犯恐嚇及恐嚇取財二罪，係一行為觸犯數
    罪名，應論以想像競合犯云云，惟起訴書犯罪事實欄已載明
    「... 因乙○○不知韓靈妙去向，呂瑞等人認為辛○○有意
    隱匿，乃遷怒於辛○○，丙○○、庚○○、丁○○、『阿賢
    』復另行基於恐嚇取財之犯意聯絡... 」等語，且此部分被
    害人不同，手段亦殊，顯非一行為，與刑法第55條想像競合
    犯之規定有間，自應為無罪判決之諭知，併此敘明。
據上論斷，應依刑事訴訟法第299 條第1 項前段、第300 條、第
301 條第1 項、刑法第28條、第304 條第1 項、第55條、第47條
第1項 ，刑法施行法第1 條之1 ，判決如主文。
本案經檢察官郭進昌到庭執行職務。
中    華    民    國    98    年    2     月    3     日
                  刑事第五庭    審判長法  官   黃惠玲
                                      法  官   蔡欣怡
                                      法  官   林佑珊
以上正本證明與原本無異。
如不服本判決應於收受判決後10日內向本院提出上訴書狀，並應
敘述具體理由。其未敘述上訴理由者，應於上訴期間屆滿後20日
內向本院補提理由書(均須按他造當事人之人數附繕本)「切勿逕
送上級法院」。
中    華    民    國    98    年    2     月    3     日
                                      書記官   蕭惠婷
附錄本判決論罪法條
中華民國刑法第304條
以強暴、脅迫使人行無義務之事或妨害人行使權利者，處3 年以
下有期徒刑、拘役或300 元以下罰金。
前項之未遂犯罰之。


司法院資訊處製作；財團法人民間司法改革基金會備份。
